【裁判字號】    99,台上,5020
【裁判日期】    990812
【裁判案由】    違反毒品危害防制條例
【裁判全文】
最高法院刑事判決            九十九年度台上字第五０二０號
上  訴  人  甲○○
            乙○○
上 列一 人
選任辯護人  王炳輝律師
上列上訴人等因違反毒品危害防制條例案件，不服台灣高等法院
台中分院中華民國九十七年五月二十七日第二審判決（九十六年
度上重訴字第三號，起訴案號：台灣彰化地方法院檢察署九十三
年度偵字第三一七七、三三七三號），提起上訴，本院判決如下
：
    主  文
上訴駁回。
    理  由
按刑事訴訟法第三百七十七條規定，上訴於第三審法院，非以判
決違背法令為理由，不得為之。是提起第三審上訴，應以原判決
違背法令為理由，係屬法定要件。如果上訴理由書狀並未依據卷
內訴訟資料，具體指摘原判決不適用何種法則或如何適用不當，
或所指摘原判決違法情事，顯與法律規定得為第三審上訴理由之
違法情形，不相適合時，均應認其上訴為違背法律上之程式，予
以駁回。本件上訴人乙○○上訴意旨略稱：(一)、乙○○所犯販賣
第一級毒品罪，法定刑為死刑或無期徒刑，依法均不得加重，必
宣告處無期徒刑者，始得併科罰金。原審並未對乙○○判處無期
徒刑，並於依刑法第五十九條規定酌減其刑後，對乙○○判處有
期徒刑十二年，並無其他之法定刑，乃原判決就先後謂依修正前
刑法連續犯及第五十九條等規定，對乙○○所犯販賣第一級毒品
罪之法定併科罰金部分，依法先加後減云云，有適用法則不當之
違法。(二)、綜合本案卷存之證據資料，得以判斷如下：(1)、證人
游琮顯關於乙○○部分之證詞，前後並不一致；上訴人即共同被
告甲○○、共同被告高國樑之供述，對乙○○並無不利；乙○○
則矢口否認被訴之犯罪事實。(2)、證人廖耀仁之證詞，別無補強
證據足以證明與事實相符。(3)、證人李福樑不利於乙○○之陳述
，尚有瑕疵，原審法院並未深入查證其所為陳述如何與事實相符
，並敘明得心證之理由，不得採為有罪判決之唯一證據。(4)、高
國樑未曾指明所購買之毒品來自乙○○，甲○○亦無不利於乙○
○之供述，原審認定乙○○提供毒品予高國樑，並無證據可佐。
(三)、原判決於事實欄認定乙○○之犯罪時間，係自民國九十三年
二月初起，至九十四年四月十四日止，惟又記載乙○○係於九十
三年四月十五日即遭警查獲，有判決所載理由矛盾之違法等語。
上訴人甲○○上訴意旨略稱：被告以外之人於警詢中所為之陳述
，依刑事訴訟法第一百五十九條之二規定，須「具有較可信之特
別情況」，始得採為證據，原判決並未交代證人游琮顯、廖耀仁
、高國樑於警詢之陳述如何具有較可信之特別情況，即採為罪證
，自屬違背法令及判決理由不備等語。
惟查：證據之取捨、事實之認定，乃事實審法院職權行使之範圍
，事實審法院經調查證據之結果，本於確信，依自由心證之取捨
證據，苟其取捨，與經驗法則或論理法則無違，即不得任意指為
違法，而據為適法之第三審上訴理由。本件原判決認定上訴人等
分別有原判決事實欄所載販賣第一級毒品海洛因之犯行，因而撤
銷第一審關於上訴人等之科刑判決，改判仍依修正前刑法連續犯
及九十八年五月二十日修正前毒品危害防制條例等規定，分別論
處上訴人等共同連續販賣第一級毒品罪刑（各處有期徒刑十二年
，並均為相關之沒收宣告）。係以：證人顏志峰、游琮顯、李福
樑、高國樑、廖耀仁、黃建強分別於警詢、偵查、第一審所為之
陳述，扣案甲○○持有之海洛因二包，及法務部調查局鑑定通知
書、通訊監察書、通訊監察譯文（即監聽譯文）、現場查獲照片
、彰化縣衛生局檢驗高國樑、李福樑、廖耀仁、游琮顯尿液之煙
毒尿液檢驗成績書（均呈嗎啡陽性反應）、尿液編號與真實姓名
對照表、高國樑、李福樑之台灣高等法院被告前案紀錄表、台灣
大哥大股份有限公司函附之基本資料查詢表等證據資料，為綜合
之判斷。並以上訴人等否認販賣第一級毒品犯行，均不足採信；
，另證人游琮顯、廖耀仁、李福樑、高國樑、黃建強於偵、審中
分別更易前供，游琮顯改稱：其於警詢中毒癮發作，且警方欲予
以毆打，故為不實之陳述云云；廖耀仁改稱：其僅向甲○○購買
海洛因，未向乙○○購買云云；李福樑改稱：其於警詢時遭警方
恐嚇而指稱向乙○○購買海洛因，其實僅向乙○○購買茶葉或借
款云云；高國樑改稱：其未向乙○○購買海洛因，僅委託甲○○
代購海洛因，其於偵訊中毒癮發作云云；及黃建強改稱：其未見
過高國樑向乙○○購買海洛因云云；均屬迴護之詞，不足採信，
詳予指駁、說明。復敘明上訴人等販賣毒品之犯罪情節，較諸長
期大量販賣毒品之大、中盤毒販有所差異，彼等每次販賣價格僅
為新台幣（下同）一千元至二千元，對象亦僅有四人，危害程度
有限，衡情如量處販賣第一級毒品之最低法定刑度無期徒刑，尚
屬過重，其等犯罪之客觀情狀，認有可憫恕之處，爰均依刑法第
五十九條規定酌減其刑。公訴意旨另以：上訴人等與高國樑共同
基於販賣第一級毒品之概括犯意，於九十三年二月初某日起，以
每包海洛因一千元之價格，連續多次販賣予李宏鍵、黃建強等情
，因認上訴人等亦涉有販賣第一級毒品罪嫌。經審理結果，認不
能證明上訴人等犯罪，惟因檢察官認與上開有罪部分，有修正前
刑法連續犯之裁判上一罪關係，爰不另為無罪之諭知。已詳細敘
述其所憑之證據及認定之理由，所為論斷，俱有卷存證據資料可
資覆按，並無採證或認定事實違背經驗法則或論理法則，或其他
違背法令之情形。另查：(一)、刑事訴訟法第一百五十九條之二之
規定，被告以外之人於檢察事務官、司法警察官或司法警察調查
中所為之陳述，與審判中不符時，其先前之陳述具有較可信之特
別情況，且為證明犯罪事實存否所必要者，得為證據。依該條規
定，被告以外之人於檢察事務官、司法警察（官）調查時所為之
陳述，雖屬傳聞證據，惟如具備「可信性」及「必要性」二要件
，即可賦予其證據能力。原判決已於理由內敘明證人游琮顯、廖
耀仁、高國樑於警詢中所為之陳述，具備可信性及必要性之特別
情況，符合刑事訴訟法第一百五十九條之二之例外規定，均得為
證據，原審因而採為論罪依據，於法自無違誤。甲○○上訴意旨
所指，顯非依據卷內訴訟資料所為之具體指摘。(二)、修正前毒品
危害防制條例第四條第一項之罪之法定刑為「處死刑或無期徒刑
；處無期徒刑者，得併科新台幣一千萬元以下罰金。」又死刑及
無期徒刑不得加重，分別為刑法第六十四條第一項、第六十五條
第一項明定。原判決因而僅就乙○○所犯販賣第一級毒品之併科
罰金刑部分，依修正前刑法連續犯規定加重其刑，並於依刑法第
五十九條規定對乙○○酌減其刑時，敘明就上開併科罰金之法定
刑部分先加後減，適用法律並無違誤。乙○○上訴意旨(一)指稱原
判決關於此部分適用法則不當云云，顯然曲解法意。(三)、原判決
於事實欄將上訴人等遭查獲之日期由「九十四年四月十五日」誤
載為「九十三年四月十五日」，自屬誤寫之顯然錯誤，此項錯誤
不影響於全案情節與判決之本旨者，原審法院非不得依聲請或本
於職權以裁定更正救濟，且此項疏誤，與判決結果並無影響，依
刑事訴訟法第三百八十條規定，不得據為第三審上訴之理由。乙
○○上訴意旨(三)執以指摘原判決不當，自非適法之第三審上訴理
由。乙○○上訴意旨(二)部分，仍就原審依憑證據所為採證認事之
職權行使，以及原判決已論列說明之事項，任憑己見漫詞指摘，
重為事實上之爭執，核與法律規定得為第三審上訴理由之違法情
形，不相適合。綜上，上訴人等之上訴違背法律上之程式，均應
予駁回。末按行為後法律變更者，應如何適用準據法，刑法第二
條第一項採「從舊從輕」原則，亦即除修正後之新法有利於行為
人時，例外適用最有利之法律外，要以適用行為時之舊法為原則
，則倘例外適用新法者，方應於裁判內對該例外適用為必要之說
明。本件原審判決後，毒品危害防制條例於九十八年五月二十日
修正公布，該條例第四條第一項之罪之併科罰金部分，由得併科
新台幣一千萬元以下罰金，提高為得併科新台幣二千萬元以下罰
金，但因行為時之規定有利於被告，本即應以原判決所適用之行
為時法為原則，而非例外適用修正後之新法，是原判決雖未及比
較適用法律，然對判決顯然不生影響，自毋庸撤銷改判，併此敘
明。
據上論結，應依刑事訴訟法第三百九十五條前段，判決如主文。
中    華    民    國  九十九  年    八    月   十二   日
                      最高法院刑事第五庭
                          審判長法官  陳  正  庸
                                法官  林  秀  夫
                                法官  宋      祺
                                法官  陳  祐  治
                                法官  林  瑞  斌
本件正本證明與原本無異
                                      書  記  官
中    華    民    國  九十九  年    八    月   十七   日
                                                      Q

司法院資訊處製作；財團法人民間司法改革基金會備份。
